臺灣臺南地方法院民事判決
108年度訴字第1709號
原      告  新寶宮  
法定代理人  蔡萬利  
訴訟代理人  凃禎和律師
被      告  蔡郭甚
            蔡順進
            蔡順興
            蔡素琴
            蔡素金
            蔡逸蓁
            蔡洪欵
            蔡明全
            蔡明村
            蔡素環
            蔡美岑
            蔡清合
            蔡林月親
            蔡雅玲
            蔡家和
            蔡志明
            邱義仁
            邱天宏
            邱奕文
            邱泰荃
            邱良醫

            吳蔡美玉
            王秀花
            蔡照明
            蔡金昌
            蔡美玲
            蔡慶山
            陳蔡丕
            蔡秋花
            蔡樹梅
            蔡月英
            蔡長安
            蔡長龍
            蔡長達
            蔡京穎


            蔡京輯
            蔡羅阿枝
            蔡長明
            蔡長利
            蔡惠燕
            蔡惠蘭
            蔡惠如
            蔡勳緯
            蔡鎮鴻
            蔡瀚萱
            朱雪玉
            蔡依倩
            蔡依純
            蔡依伶
            蔡得勝
            蔡益仁
            蔡玉葉
            蔡柏欽
            蔡柏銘
            蔡柏誼

            蔡乙菘
            蔡嬉華
            周蔡婉華
            蔡娜華
            蔡柏杰
            蔡娟華
            蔡春菊
            蔡瓊華
            蔡宛伶
            蔡瀞儀
            蔡景祥
            王英雄
            蔡清福

            蔡珠弁

            蔡見成
            蔡泰吉
            蔡昭慶
            蔡培堃堃住同上
            吳智旺
            吳泳騰
兼  上一人
法定代理人  周姵蓁

被      告  王崑陽
            王崑泰
            蔡三益
            王崇仁
            王崇能

            王崇倫
            王崇岳
            王佳煌

            王鑾  
            蔡賜居
            蔡風評
            蔡鶴松
            蔡富同
            蔡富宇
            蔡彥回
上列當事人間請求分割共有物事件，本院於民國109年11月2日言
詞辯論終結，判決如下：
    主  文
附表一編號1之被告應就其被繼承人蔡仩所遺坐落臺南市○○區○○○
段00000地號土地應有部分24分之1辦理繼承登記。
附表一編號2之被告應就其被繼承人蔡老業所遺坐落臺南市○○區○
○○段00000地號土地應有部分24分之1辦理繼承登記。
附表一編號3之被告應就其被繼承人蔡順治所遺坐落臺南市○○區○
○○段00000地號土地應有部分24分之1辦理繼承登記。
附表一編號4之被告應就其被繼承人蔡天教所遺坐落臺南市○○區○
○○段00000地號土地應有部分24分之1辦理繼承登記。
兩造共有坐落臺南市○○區○○○段00000地號土地分割如附圖所示，
即編號A部分、面積1965平方公尺分歸原告所有；編號B
、面積16178平方公尺分歸全體被告取得，並依附表二所示之應
有部分比例保持共有。
訴訟費用由兩造依附表一所示比例負擔。
    事實及理由
壹、程序方面：
一、按當事人死亡者，訴訟程序在有繼承人、遺產管理人或其他
    依法令應續行訴訟之人承受其訴訟以前當然停止；前開承受
    訴訟人於得為承受時，應即為承受之聲明。他造當事人，亦
    得聲明承受訴訟；聲明承受訴訟，應提出書狀於受訴法院，
    由法院送達於他造，民事訴訟法第168 條、第175 條、第17
    6條分別定有明文。本件被告蔡番利於民國109年7月19日死
    亡，茲由原告具狀聲明其繼承人即蔡林月親、蔡雅林、蔡家
    和及蔡志明承受訴訟，經核尚無不合，應予准許。
二、被告均未於最後言詞辯論期日到場，核無民事訴訟法第386
    條所列各款情形，爰依原告之聲請由其一造辯論而為判決。
貳、實體方面：
一、原告起訴主張：
    坐落於臺南市○○區○○○段00000地號土地（下稱系爭土地），
    為兩造所共有，其中原共有人蔡仩、蔡老業、蔡順治、蔡天
    教均已死亡，而渠等繼承均未辦理繼承登記，故訴請渠等繼
    承人辦理繼承登記。又各共有人之應有部分詳如附表一所示
    ，且兩造間並無不分割之契約，亦無因物之使用目的不能分
    割之情形，惟因兩造無法協議分割，請求裁判分割系爭土地
    ，分割如附圖所示，即編號A部分、面積1,965平方公尺分歸
    原告取得；編號B、面積16,178平方公尺分歸全體被告取得
    ，並依附表二所示之應有部分比例保持共有。系爭土地幅員
    遼闊，共有人眾多，其上亦有位保存登記磚造平房多間，另
    有原告所有之寺廟及其廟埕與南側設有金爐等情，原告所提
    之分割方案為大部分被告所同意，可避免於分割後影響被告
    等共有人間所有之未保存登記建物及魚塭設施，可兼顧共有
    人間之最大效益，應屬適當。並聲明：如主文第1至5項所示
    。
二、被告方面：
  ㈠被告蔡柏銘則以：
    同意原告之分割方案。
  ㈡除被告蔡柏銘外，其餘被告經合法通知，均未於言詞辯論期
    日到場，亦未提出書狀作何聲明或陳述。
三、得心證之理由：
  ㈠因繼承、強制執行、徵收、法院之判決或其他非因法律行為
    ，於登記前已取得不動產物權者，應經登記，始得處分其物
    權，民法第759條定有明文。而共有不動產之共有人中之一
    人死亡，他共有人請求分割共有物時，為求訴訟經濟起見，
    自應許原告就請求繼承登記及分割共有物之訴合併提起，即
    以一訴請求該死亡共有人之繼承人辦理繼承登記，並請求該
    繼承人於辦理繼承登記時，與原告及其餘共有人分割共有之
    不動產。本件系爭土地之共有人及應有部分詳如附表所示，
    而其中原共有人蔡仩、蔡老業、蔡順治、蔡天教均已死亡，
    其繼承人尚未辦理繼承登記。又原共有人即被繼承人蔡仩、
    蔡老業、蔡順治、蔡天教之繼承人分別如附表一編號1至4所
    示等情，已據原告提出土地登記謄本、戶籍謄本及繼承系統
    表為證，本院綜合相關事證，認原告上開主張堪信為真實。
    是原告依上開規定規定，請求附表一編號1至4之被告應各就
    其被繼承人所遺系爭土地應有部分辦理繼承登記，係屬有據
    。
  ㈡又各共有人，除法令另有規定外，得隨時請求分割共有物
    。但因物之使用目的不能分割或契約訂有不分割之期限者，
    不在此限。共有物之分割，依共有人協議之方法行之。分割
    之方法不能協議決定，或於協議決定後因消滅時效完成經共
    有人拒絕履行者，法院得因任何共有人之請求，命為下列之
    分配：一、以原物分配於各共有人。但各共有人均受原物之
    分配顯有困難者，得將原物分配於部分共有人。二、原物分
    配顯有困難時，得變賣共有物，以價金分配於各共有人；或
    以原物之一部分分配於各共有人，他部分變賣，以價金分配
    於各共有人。以原物為分配時，如共有人中有未受分配，或
    不能按其應有部分受分配者，得以金錢補償之。以原物為分
    配時，因共有人之利益或其他必要情形，得就共有物之一部
    分仍維持共有。民法第823條第1項、第824條第1項至第4項
    分別定有明文。又法院裁判分割共有物，須斟酌各共有人之
    利害關係、使用情形、共有物之性質及價值、經濟效用，符
    合公平經濟原則，其分割方法始得謂為適當。經查：
  1.系爭土地為兩造所共有，應有部分如附表一所示，已如前述
    。又兩造就系爭土地未定有不分割之特約，亦無因物之使用
    目的而不能分割之情形等情，為兩造所不爭執，且有系爭土
    地登記謄本在卷足憑，則原告依據前揭規定，訴請裁判分割
    系爭土地，核屬有據。
  2.系爭土地面積高達18,143平方公尺，西側及南側均臨路可供
    通行，又其上坐落磚造平房多間，另有原告所有之寺廟，及
    寺廟南側設有金爐乙座等情，已經本院會同部分共有人及臺
    南市佳里地政事務所（下稱佳里地政）測量員至現場勘測系
    爭土地之使用現況，製有勘驗測量筆錄、現場簡圖、現場照
    片及佳里地政107年4月25日土地複丈成果圖在卷可稽（見臺
    灣臺南地方法院107年度訴字第363號卷一第331至349頁、第
    357頁），堪予認定。
  3.本院斟酌系爭土地上坐落有門牌「臺南市○○區○○里○○
    0號」、「臺南市○○區○○里○○00號」、「臺南市○○
    區○○里○○00○0號」、「臺南市○○區○○里○○00○0
    號」、「臺南市○○區○○里○○00號」、「臺南市○○區
    ○○里○○00號之6」、「臺南市○○區○○里○○00號」
    、「臺南市○○區○○里○○00號之1」、「臺南市○○區
    ○○里○○00號」、「臺南市○○區○○里○○00號」、「
    臺南市○○區○○里○○00號」、「臺南市○○區○○里○
    ○00○0號」、「臺南市○○區○○里○○00○0號」、「臺
    南市○○區○○里○○00○0號」、「臺南市○○區○○里
    ○○00○00號」、「臺南市○○區○○里○○00號」、「臺
    南市○○區○○里○○00號」、「臺南市○○區○○里○○
    00○0號」、「臺南市○○區○○里○○00○0號」、「臺南
    市○○區○○里○○00號」、「臺南市○○區○○里○○00
    ○0號」、「臺南市○○區○○里○○00號」、「臺南市○
    ○區○○里○○00○0號」、「臺南市○○區○○里○○00
    號」等房屋，此有林務局農林航空測量所106年10月9日航照
    圖、原告提出房屋位置圖及臺南市政府財政稅務局佳里分局
    107年11月16日南市財佳字第1072713655號函附房屋稅籍證
    明書在卷可參（見臺灣臺南地方法院107年度訴字第363號卷
    二第23頁、第129至167頁），而原告根據系爭土地之使用現
    況，提出如附圖所示之分割方案，為被告蔡柏銘所同意，至
    其餘被告則未提出不同之分割方案。考量系爭土地之使用現
    況，已形成錯綜複雜之聚落，而原告所提出如附圖所示之分
    割方案，較能維持共有人間原有生活秩序及和諧，符合系爭
    土地分割之整體效益及共有人全體之利益，應為適當合理之
    分割方法。
  ㈢綜上所述，系爭土地在性質上或使用目的上並無不能分割之
    情事，亦無不予分割之約定，惟兩造就分割方法無法以達成
    協議方式為之。本院審酌系爭土地之使用狀況、對外通行問
    題、位置、共有人分割之利益及意願等一切情狀，認原告提
    出如附圖所示方案符合系爭土地分割之經濟效用及共有人全
    體之利益，應屬適當之分割方法。
五、從而，原告本於共有人之地位，起訴請求附表一編號1至4之
    被告應各就其被繼承人所遺系爭土地所有權應有部分辦理繼
    承登記，並依民法第823條第1項、第824條第2項之規定，請
    求分割系爭土地，為有理由，應予准許，爰由本院將系爭土
    地分割如附圖所示，系爭土地編號A部分、面積1,965平方公
    尺分歸原告所有；編號B部分、面積16,178平方公尺分歸被
    告等人按原應有部分比例保持共有（公同共有或分別共有）
    。
六、本件係因共有物分割之事件涉訟，共有人均蒙其利，由敗訴
    當事人負擔訴訟費用顯失公平，爰依民事訴訟法第80條之1
    規定，由本院酌量情形，而命兩造各按其應有部分比例分擔
    訴訟費用。
七、訴訟費用負擔之依據：民事訴訟法第78條、第80條之1、第
    85條第2項。 
中    華    民    國   109    年    12    月    11    日
                  民事第四庭  法  官  葉淑儀
以上正本係照原本作成。
如對本判決上訴，須於判決送達後20日內向本院提出上訴狀。
如委任律師提起上訴者，應一併繳納上訴審裁判費。
中    華    民    國   109    年    12    月    11    日
                              書記官  許榮成

附表一：    編號 共 有 人 應有部分 訴訟費用分擔比例 1 蔡郭甚  公同共有1/24 連帶負擔1/24  蔡順進    蔡順興    蔡素琴    蔡素金    蔡逸蓁    蔡洪欸    蔡明全    蔡明村    蔡素環    蔡美岑    蔡清合    蔡林月親    蔡雅玲    蔡家和    蔡志明    邱義仁    邱天宏    邱奕文    邱泰荃    邱良醫    吳蔡美玉   2 王秀花  公同共有1/24 連帶負擔1/24  蔡照明    蔡金昌    蔡美玲    蔡慶山    陳蔡丕    蔡秋花    蔡樹梅    蔡月英   3 蔡長安  公同共有1/24 連帶負擔1/24  蔡長龍    蔡長達    蔡京穎    蔡京輯    蔡羅阿枝    蔡長明    蔡長利    蔡惠燕    蔡惠蘭    蔡惠如    蔡勳緯    蔡鎮鴻    蔡瀚萱    朱雪玉    蔡依倩    蔡依純    蔡依伶    蔡得勝    蔡益仁    蔡玉葉   4 蔡柏欽  公同共有1/24 連帶負擔1/24  蔡柏銘    蔡伯誼    蔡乙菘    蔡嬉華    周蔡婉華    蔡娜華    蔡柏杰    蔡娟華    蔡春菊    蔡瓊華    蔡宛伶    蔡瀞儀   5 蔡景祥    3/80    3/80  6  原告   13/120 13/120 7 王英雄    1/15    1/15 8 蔡清福    1/24    1/24 9 蔡珠弁    1/24    1/24 10 蔡見成 2662/72576 2662/72576 11 蔡泰吉 2662/72576 2662/72576 12 蔡昭慶 2662/72576 2662/72576 13 蔡培堃堃 2662/72576 2662/72576 14 吳智旺    3/160    3/160 15 吳泳騰 公同共有3/160  連帶負擔3/160 16 周佩蓁   17 王崑陽    1/40    1/40 18 王崑泰    1/40    1/40 19 蔡三益    1/48    1/48 20 王崇仁    1/80    1/80 21 王崇能    1/80    1/80 22 王崇倫    1/80    1/80 23 王崇岳    1/80    1/80 24 王佳煌    1/15    1/15 25 王鑾    1/15    1/15 26 蔡賜居    1/48    1/48 27 蔡風評    3/240    3/240 28 蔡鶴松    3/240    3/240 29 蔡彥回    4/240    4/240 30 蔡富同 3322/181440 3322/181440 31 蔡富宇 3322/181440 3322/181440 



附表二：   編號 共 有 人 應有部分 1 蔡郭甚 公同共有5/107 2 蔡順進  3 蔡順興  4 蔡素琴  5 蔡素金  6 蔡逸蓁  7 蔡洪欸  8 蔡明全  9 蔡明村  10 蔡素環  11 蔡美岑  12 蔡清合  13 蔡林月親  14 蔡雅玲  15 蔡家和  16 蔡志明  17 邱義仁  18 邱天宏  19 邱奕文  20 邱泰荃  21 邱良醫  22 吳蔡美玉  23 王秀花  公同共有5/107 24 蔡照明  25 蔡金昌  26 蔡美玲  27 蔡慶山  28 陳蔡丕  29 蔡秋花  30 蔡樹梅  31 蔡月英  32 蔡長安  公同共有5/107 33 蔡長龍  34 蔡長達  35 蔡京穎  36 蔡京輯  37 蔡羅阿枝  38 蔡長明  39 蔡長利  40 蔡惠燕  41 蔡惠蘭  42 蔡惠如  43 蔡勳緯  44 蔡鎮鴻  45 蔡瀚萱  46 朱雪玉  47 蔡依倩  48 蔡依純  49 蔡依伶  50 蔡得勝  51 蔡益仁  52 蔡玉葉  53 蔡柏欽  公同共有5/107 54 蔡柏銘  55 蔡伯誼  56 蔡乙菘  57 蔡嬉華  58 周蔡婉華  59 蔡娜華  60 蔡柏杰  61 蔡娟華  62 蔡春菊  63 蔡瓊華  64 蔡宛伶  65 蔡瀞儀  66 蔡景祥   9/214 67 王英雄   8/107 68 蔡清福   5/107 69 蔡珠弁   5/107 70 蔡見成  6655/161784 71 蔡泰吉  6655/161784 72 蔡昭慶  6655/161784 73 蔡培堃堃  6655/161784 74 吳智旺     9/428 75 吳泳騰  公同共有9/428 76 周佩蓁  77 王崑陽     3/107 78 王崑泰     3/107 79 蔡三益     5/214 80 王崇仁     3/214 81 王崇能     3/214 82 王崇倫     3/214 83 王崇岳     3/214 84 王佳煌     8/107 85 王鑾     8/107 86 蔡賜居     5/214 87 蔡風評     3/214 88 蔡鶴松     3/214 89 蔡彥回     2/107 90 蔡富同  1661/80892 91 蔡富宇  1661/80892